【裁判字號】    92,財管,38
【裁判日期】    920806
【裁判案由】    選任遺產管理人
【裁判全文】
臺灣士林地方法院民事裁定  九十二年度財管字第三八號
    聲  請  人  台北市立浩然敬老院
    法定代理人  乙○○
    送達代收人  甲○○
右聲請人聲請選任被繼承人丙○○遺產管理人事件，本院裁定如左：
    主      文
選任財政部國有財產局臺灣北區辦事處為被繼承人丙○○（男，民國八年八月十二日
生，身分證統一編號：Ｚ000000000號，生前籍設台北市○○區○○路七五
號）之遺產管理人。
准對被繼承人丙○○之繼承人為承認繼承之公示催告。
被繼承人丙○○之繼承人，應自前項公示催告最後登載新聞紙之日起，壹年貳月內承
認繼承，上述期限屆滿，無繼承人承認繼承時，被繼承人丙○○之遺產，於清償債權
，並交付遺贈物後，如有賸餘即歸屬國庫。
    理      由
一、按繼承開始時，繼承人之有無不明者，由親屬會議於一個月內選定遺產管理人，
    並將繼承開始及選定遺產管理人之事由，向法院報明；又無親屬會議或親屬會議
    未於前條所定期限內選定遺產管理人者，利害關係人或檢察官，得聲請法院選任
    遺產管理人，並由法院依前項規定為公示催告，民法第一千一百七十七條及第一
    千一百七十八條第二項分別定有明文。
二、本件聲請意旨略以：被繼承人丙○○（男，民國八年八月十二日生，身分證統一
    編號：Ｚ000000000號，生前籍設台北市○○區○○路七五號）於八十
    四年七月四日進住聲請人處安養，然其於九十二年三月十六日因呼吸衰竭死亡，
    且遺有附表所示之遺產。惟查，被繼承人丙○○並無民法第一千一百三十一條所
    定之親屬，足資召開親屬會議以定遺產管理人，而被繼承人為聲請人之共同生活
    戶戶民，爰依民法第一千一百七十八條第二項規定，以利害關係人身分，聲請選
    任財政部國有財產局臺灣北區辦事處為其遺產管理人等語。
三、本件聲請人主張，被繼承人丙○○遺有附表所示之遺產，且無繼承人之事實，業
    據其提出戶籍謄本及台北市立浩然敬老院死亡院民財物清點記錄表為證，自堪信
    為真實。又聲請人主張被繼承人為其共同生活戶戶民之事實，業據其提出戶籍謄
    本及台北市老人扶養機構申請進住調查表為證。從而，聲請人以利害關係人之身
    分聲請選任被繼承人丙○○之遺產管理人，核與首揭民法第一千一百七十八條第
    二項規定尚無不合。
四、按國有財產局係依國有財產法第九條設立之機關，依法綜理國有財產事務，而所
    謂國有財產，係指國家依據法律規定或基於權利行使，或由於預算支出，或由於
    接受捐贈所取得之財產，又該法所指之權利，則係指地上權、地役權、典權、抵
    押權、礦業權、專利權、著作權、商標權及其他財產上之權利而言，此觀國有財
    產法第二條第一項、第三條第一項第四款規定自明，是國家「依據法律規定．．
    ．所取得之財產」、「財產上之權利」，均屬國有財產之範圍，而為國有財產局
    職掌之業務範圍。而民法第一千一百八十五條無人承認繼承之賸餘財產，歸屬國
    庫之規定，賦予國庫對於將來遺產之歸屬有期待權（司法院院字第二二一三號解
    釋意旨可參），從而在解釋上，應屬前開國有財產法所定依據法律規定取得之財
    產權之一種，故法院通知國有財產局有此種國家依法應得之期待權時，國有財產
    局依國有財產法之職掌，即應積極辦理。本件被繼承人丙○○死亡後，無人繼承
    其遺產，親屬會議亦無法組成，依民法第一千一百八十五條之規定，其賸餘遺產
    歸屬於國庫，被繼承人丙○○目前尚有遺產存在，而其之遺產亦亟待管理，依前
    開司法院之解釋及國有財產法之規定，並斟酌遺產管理人之職務，依民法第一千
    一百七十九條之規定，其程序複雜，任務亦屬繁重，為保障被繼承人丙○○債權
    人之利益，並期程序之公正、公信，本院認以選任財政部國有財產局臺灣北區辦
    事處為被繼承人丙○○之遺產管理人為適當。準此，聲請人所為聲請，依法尚無
    不合，應予准許。
五、另依民法第一千一百七十八條第二項後段規定，法院依該條項規定選任遺產管理
    人時，應併依同條項後段規定為公示催告，爰併定期命繼承人為承認繼承之公示
    催告如主文所示。
中      華      民      國    九十二    年      八      月      六      日
                                    臺灣士林地方法院家事法庭
~B法      官  邱璿如
右為正本係照原本作成。
如對本裁定抗告須於裁定送達後十日內向本院提出抗告狀。
中      華      民      國    九十二    年      八      月      六      日
~B法院書記官  張雪莉
附表：
┌────────┬────────┬─────────────┐
│    財產名稱    │      帳號      │           數額           │
├────────┼────────┼─────────────┤
│    郵政儲金    │     0000000    │ 三十二萬一千五百七十六元 │
├────────┼────────┼─────────────┤
│  華南銀行存款  │     0000000    │ 五十四萬三千五百六十四元 │
├────────┼────────┼─────────────┤
│  中國信託存款  │     00000000   │     二萬二千八百八十四元 │
├────────┼────────┼─────────────┤
│      現金      │       ---      │     二萬三千一百七十六元 │
├────────┼────────┼─────────────┤
│    白金戒指    │       ---      │         一枚             │
├────────┼────────┼─────────────┤
│    木質印章    │       ---      │         四枚             │
└────────┴────────┴─────────────┘


司法院資訊處製作；財團法人民間司法改革基金會備份。
